臺灣屏東地方法院刑事判決
110年度訴字第566號
公  訴  人  臺灣屏東地方檢察署檢察官
被      告  林麗櫻


選任辯護人  黃見志律師（法扶律師）
上列被告因偽造有價證券案件，經檢察官提起公訴（110年度偵
字第8410號），本院判決如下：
    主  文
林麗櫻犯偽造有價證券罪，處有期徒刑壹年捌月。未扣案如附表
所示本票上關於偽造「陳亮穎」名義為共同發票人之部分沒收；
未扣案之犯罪所得新臺幣貳拾壹萬元沒收，於全部或一部不能沒
收或不宜執行沒收時，追徵其價額。
    事  實
一、林麗櫻明知未獲其子陳亮穎之同意或授權，竟基於意圖供行
    使之用而偽造有價證券，及意圖為自己不法之所有而詐欺得
    利之犯意，於民國106年12月底某日，在位於屏東縣屏東市
    瑞光路上某家統一超商內，以其與「陳亮穎」為共同發票人
    ，簽發如附表所示之本票1紙（下稱本案本票）交予林冠良
    而行使之，致林冠良誤認陳亮穎確有共同出具本案本票為林
    麗櫻擔保，因而同意先代林麗櫻清償其積欠他人之債務共計
    新臺幣（下同）21萬元，林麗櫻因此獲有免除其與他人間21
    萬元債務之利益。嗣因林麗櫻未依約償還債務，林冠良遂持
    本案本票向本院聲請本票裁定確定後，再聲請對陳亮穎之財
    產為強制執行，而經陳亮穎向臺灣高雄地方法院（下稱高雄
    地院）民事庭提出債務人異議及確認本票債權不存在訴訟，
    始悉上情。
二、案經林冠良訴由臺灣高雄地方檢察署呈請臺灣高等檢察署高
    雄檢察分署核轉臺灣屏東地方檢察署檢察官偵查起訴。
    理 由
一、按被告以外之人於審判外之陳述，雖不符刑事訴訟法第159
    條之1至之4等規定，惟經當事人於審判程序同意作為證據，
    法院審酌該言詞或書面陳述作成時之情況，認為適當者，亦
    得為證據，刑事訴訟法第159條之5第1項定有明文。查本判
    決以下所引用具傳聞性質之證據，檢察官、被告林麗櫻及辯
    護人於本院審理中均表示同意有證據能力（本院卷第114頁
    ），本院審酌上開證據資料作成時之情況，並無任何違法取
    證之不適當情形，且對於被告涉案之事實具有相當之關聯性
    ，依刑事訴訟法第159條之5第1項之規定，認均具有證據能
    力。
二、認定事實所憑之證據及理由：
  ㈠前揭事實，業據被告於本院審理時坦承不諱（本院卷第113、
    120頁），核與告訴人林冠良於偵訊時之指訴及本院審理時
    之供述，證人即被告兒子陳亮穎於偵訊中之證述大致相符（
    他字第7114號卷第48至49頁；他字第3345號卷第37至40頁；
    本院卷第113頁），復有本案本票影本，本院108年度司票字
    第609號民事裁定、確定證明書、高雄地院109年3月27日雄
    院和109司執春字第28278號執行命令，民事起訴狀（原告：
    陳亮穎，被告：林冠良）、高雄地院109年度雄簡字第608號
    民事判決等件在卷可考（他字第7114號卷第7至13、17至29
    頁；本院卷第95至99頁），堪認被告前揭任意性自白，核與
    事實相符，洵堪採信。
　㈡關於被告簽發本案本票之時間、地點及原因，經被告於偵訊
    及本院審理時供承：我是於106年12月底某日，在屏東縣屏
    東市瑞光路上某家統一超商內簽發本案本票給林冠良的，本
    案本票上「陳亮穎」簽名旁之指印1枚也是我蓋的。票面金
    額21萬元是我委由林冠良代為清償我與他人間之債務金額等
    語（他字第7114號卷第48頁；本院卷第47、113頁），核與
    告訴人於偵訊及本院審理時供述：被告簽發本案本票之地點
    是在屏東縣屏東市瑞光路上某家統一超商內。本案是因為被
    告請我代為清償其與他人間之債務共計21萬元，我才會要求
    被告簽發本案本票作為擔保等語（他字第3345號卷第39頁；
    他字第7114號卷第48頁；本院卷第113頁）大致相符，是被
    告應於如事實欄所載之時間、地點偽造本案本票交付予告訴
    人，而被告偽造本案本票係作為告訴人代其清償債務款項之
    擔保，而非直接向告訴人取得借款等情，應可認定。起訴書
    關於上開部分記載容有誤會，惟均業經公訴檢察官當庭更正
    補充如事實欄所載（本院卷第48、114頁），併此敘明。
　㈢本案事證明確，被告犯行堪以認定，應予依法論科。
三、論罪科刑：
　㈠查被告行為後，刑法第201條第1項業於108年12月25日修正公
    布，自108年12月27日起生效施行，惟此次修正僅將該條文
    之罰金數額調整換算後予以明定，罰金數額實質上並未變動
    ，自不生新舊法比較適用問題，應逕行適用裁判時法即現行
    刑法第201條第1項規定。
　㈡按行使偽造有價證券以使人交付財物，本即含有詐欺之性質
    ，如果所交付之財物，即係該證券本身之價值，其詐欺取財
    仍屬行使偽造有價證券之行為，不另論以詐欺取財罪；但如
    行使該偽造之有價證券，係供擔保或作為新債清償而借款或
    延期清償，則已屬行使偽造有價證券行為以外之另一行為，
    即應併論以詐欺取財或詐欺得利罪，並依想像競合犯關係從
    一重處斷（最高法院110年度台上字第2783號判決意旨參照
    ）。次按刑法第339條第1項、第2項分別規定詐欺取財罪及
    詐欺得利罪，前者之行為客體係指財物，後者之行為客體則
    指取得債權、免除債務、延期履行債務或提供勞務等財物以
    外之財產上不法利益（最高法院108年度台上字第4127號判
    決意旨參照）。查被告偽造本案本票交付予告訴人，乃係用
    以擔保告訴人代其清償之債務款項，進而取得免除與他人間
    債務之利益，而非直接持以向告訴人借款而獲有財物。故核
    被告所為，係犯刑法第201條第1項之偽造有價證券罪及刑法
    第339條第2項之詐欺得利罪。辯護人雖為被告辯護稱：「陳
    亮穎」的名字是告訴人要求被告當場簽的，所以告訴人應無
    陷於錯誤之情形等語（本院卷第114頁）。然告訴人係因知
    悉被告資力不足，方要求被告須提出以其兒子陳亮穎為共同
    發票人名義之本案本票，始願意代為清償被告與他人間之債
    務等情，已據告訴人於偵訊時指訴甚明（他字第3345號卷第
    39頁）。參以被告復自承：我簽發本案本票之前，有打電話
    給我兒子等語（他字第3345號卷第27頁），足認告訴人確實
    係因誤認被告已得其兒子同意簽發本案本票作為擔保後，才
    為被告進行後續代為清償債務之舉動。是辯護人上開所辯，
    尚無可採。
　㈢被告於本案本票正面偽簽「陳亮穎」署名1枚併偽蓋指印1枚
    之行為，屬其偽造有價證券之階段行為，而其行使偽造有價
    證券之低度行為，為其偽造有價證券之高度行為所吸收，均
    不另論罪。起訴書雖漏未敘及刑法第339條第2項之詐欺得利
    罪，惟此部分與檢察官起訴經本院判決有罪部分，屬想像競
    合犯之裁判上一罪關係，本院自應併予審理。又上開罪名業
    經公訴檢察官當庭補充及本院告知，復據被告及辯護人予以
    辯論（本院卷第114頁），已無礙被告訴訟防禦權之行使，
    附此敘明，被告以一行為同時觸犯詐欺得利罪及偽造有價證
    券罪，為想像競合犯，應從一重以偽造有價證券罪處斷。
　㈣按犯罪之情狀顯可憫恕，認科以最低刑度仍嫌過重者，得酌
    量減輕其刑，刑法第59條定有明文。所謂顯可憫恕，係指被
    告之犯行有情輕法重，客觀上足以引起一般人同情，處以法
    定最低刑度仍失之過苛，尚堪憫恕者而言。查刑法第201條
    第1項偽造有價證券罪之法定最低刑度為3年以上有期徒刑，
    處罰甚重，本件被告所犯前揭之罪，雖屬不該，惟私人開立
    之本票於實務上之流通性甚低，是其犯行對於金融交易秩序
    之危害，與藉由偽造有價證券流通市面而賺取暴利者顯然不
    同；又被告事後已與告訴人成立調解，有本院111年度附民
    移調字第53號調解筆錄在卷可考（下稱本院調解筆錄，本院
    卷第83至84頁）。是被告之犯罪情節、所侵害之法益及反社
    會性實屬輕微，倘仍遽處以法定最低度刑即3年有期徒刑，
    猶嫌過重，而認有情輕法重，客觀上足以引起一般之同情，
    爰依刑法第59條之規定，酌量減輕其刑。
　㈤爰審酌被告：⒈為智識程度正常之成年人，對於本票在交易市
    場上具備信用性應知之甚詳，竟冒用其兒子之名義共同簽發
    本案本票供作擔保，所為誠屬不該；⒉犯後坦承犯行，雖與
    告訴人成立調解，然並未遵照前與告訴人成立調解之內容給
    付款項之情形，有前引本院調解筆錄、本院公務電話記錄存
    卷可考（本院卷第85頁）；⒊高中畢業之智識程度；⒋現無業
    ，前甫於111年6月13日工作期間摔傷，受有頭部外傷併顱內
    出血、胸椎第四節骨折、左背及臀部擦挫傷等傷害，有屏基
    醫療財團法人屏東基督教醫院診斷證明書在卷可佐（本院卷
    第101頁）；⒌喪偶，育有2子1女，均已成年之家庭生活經濟
    狀況等一切情狀（本院卷第120頁），量處如主文所示之刑
    ，以資懲儆。而被告與告訴人調解成立後，迄未給付告訴人
    分文，已如前述，是本院認不宜逕為緩刑之宣告，被告及辯
    護人此部分請求，難認有理由，併予敘明。
四、沒收部分：
  ㈠偽造之有價證券部分：  
　　按偽造之有價證券，不問屬於犯人與否，沒收之，刑法第20
    5條定有明文，且此係義務沒收之規定，不論上開偽造之物
    有無搜獲扣案，均應依法沒收之。次按刑法第205條就偽造
    之有價證券，固規定不問屬於犯人與否，均沒收之。惟在票
    據上簽名者，依票上所載文義負責，2人以上共同簽名者，
    應連帶負責。又票據之偽造或票據上簽名之偽造，不影響於
    真正簽名之效力，從而2人以上共同在本票之發票人欄簽名
    者，應連帶負發票人責任，倘其中部分共同發票人係偽造，
    因對於真正發票人部分仍屬有效，僅應將偽造發票人之部分
    宣告沒收，不得將該有價證券全部沒收，而影響合法執票人
    對於真正發票人之票據權利（最高法院107年度台上字第341
    9號判決意旨參照）。是本案本票上關於被告為共同發票人
    部分係屬真正，僅票面上之「陳亮穎」署名及指印屬偽造，
    揆諸上開說明，僅就本案本票關於「陳亮穎」為共同發票人
    部分（即「陳亮穎」之署名及指印），依法宣告沒收。
　㈡犯罪所得部分：
　　按犯罪所得，屬於犯罪行為人者，沒收之。但有特別規定者
    ，依其特別規定；前2項之沒收，於全部或一部不能沒收或
    不宜執行沒收時，追徵其價額；第1項及第2項之犯罪所得，
    包括違法行為所得、其變得之物或財產上利益及其孳息。刑
    法第38條之1第1項、第3項、第4項分別定有明文。查被告因
    簽發本案本票，因而獲有免除其與他人間21萬元債務之利益
    ，且迄今均未償還告訴人分文，已如前述，是被告仍因本案
    保有犯罪所得21萬元，爰依上開規定宣告沒收，並於全部或
    一部不能沒收或不宜執行沒收時，追徵其價額。
據上論斷，應依刑事訴訟法第299條第1項前段，判決如主文。
本案經檢察官鄭央鄉提起公訴，檢察官何克昌到庭執行職務。
中　　華　　民　　國　　111 　年　　7 　　月　　22　　日
                  刑事第六庭  審判長法  官  程士傑
　　　　　　　　　                  法  官  蕭筠蓉
　　　　　　　　　                  法  官  陳一誠
以上正本證明與原本無異。
如不服本判決應於收受判決後20日內向本院提出上訴書狀，並應
敘述具體理由；其未敘述上訴理由者，應於上訴期間屆滿後20日
內向本院補提理由書（均須按他造當事人之人數附繕本）「切勿
逕送上級法院」。
中　　華　　民　　國　　111 　年　　7 　　月　　25　　日
　　　　　　　　　                  書記官  陳佳迪
附錄本判決論罪科刑法條全文：
【刑法第201條】
意圖供行使之用，而偽造、變造公債票、公司股票或其他有價證
券者，處3年以上10年以下有期徒刑，得併科3千元以下罰金。
行使偽造、變造之公債票、公司股票或其他有價證券，或意圖供
行使之用，而收集或交付於人者，處1年以上7年以下有期徒刑，
得併科3千元以下罰金。
附表：
票號 發票日 票面金額 發票人 備註 CH279149 107年1月1日 21萬元 林麗櫻陳亮穎 於發票人欄偽造「陳亮穎」簽名及指印各1枚